【裁判字號】    97,上,269
【裁判日期】    970617
【裁判案由】    侵權行為損害賠償
【裁判全文】
臺灣高等法院民事判決                   97年度上字第269號
上  訴  人  丙○○
訴訟代理人  蔡惠琇律師
被  上訴人  乙○○
被  上訴人  甲○○
共      同
訴訟代理人  姚文勝律師
            謝宜珊律師
上列當事人間請求侵權行為損害賠償事件，上訴人對於中華民國
97年1 月28日臺灣板橋地方法院96年度重訴字第456 號第一審判
決提起上訴，本院於97年6 月3 日言詞辯論終結，判決如下：
    主  文
原判決關於命上訴人給付被上訴人乙○○超過新台幣肆佰陸拾捌
萬柒仟參佰參拾參元、給付被上訴人甲○○超過新台幣參佰玖拾
陸萬捌仟捌佰陸拾貳元部分，及該部分假執行之宣告，暨訴訟費
用之裁判(確定部分除外)均廢棄。
上開廢棄部分，被上訴人在第一審之訴及其假執行之聲請均駁回
。
其餘上訴駁回。
第一、二審訴訟費用（確定部分除外）由上訴人負擔八分之五，
餘由被上訴人負擔。
    事  實
一、被上訴人起訴主張：上訴人於民國（下同）94年7 月2 日上
    午10時許，在台北縣新莊市○○路與中正路61巷口，違規迴
    車欲至對向車道，伊等之子張淵壽閃避不及，撞擊上訴人車
    後倒地，被拖行八、九公尺，致送醫途中因胸廓受壓迫窒息
    死亡，爰依民法第184 條、第192 條、第194 條侵權行為之
    法律關係，請求上訴人賠償殯葬費新臺幣（下同）816,370
    元、扶養費上訴人乙○○122,424 元、甲○○218,862 元、
    精神慰撫金各1,000 萬元及自起訴狀繕本送達翌日起算之法
    定遲延利息。
二、上訴人則以：被上訴人請求之慰撫金額過高等語，資為抗辯
    。
三、原審對被上訴人之請求，判決：(一)上訴人應給付被上訴人乙
    ○○5,937,333 元及自96年1 月30日起至清償日止，按週年
    利率百分之5 計算之利息。(二)上訴人應給付被上訴人甲○○
    5,218,862 元及自96年1 月30日起至清償日止，按週年利率
    百分之5 計算之利息。(三)被上訴人其餘之訴駁回，並酌定擔
    保金額准、免假執行。上訴人就其敗訴部分不服，提起上訴
    ，上訴聲明：(一)原判決命上訴人給付被上訴人乙○○超過
    3,937,333 元、給付被上訴人甲○○超過3,218,862 元部份
    均廢棄。(二)上開廢棄部分，被上訴人於第一審之訴及假執行
    之聲請均駁回。被上訴人則聲明：上訴駁回。（原審駁回被
    上訴人其餘之訴部分，未據被上訴人聲明不服，業已確定）
四、查，上訴人於民國94年7 月2 日上午10時許，駕駛車牌號碼
    K5-505 5自用小客車，沿臺北縣新莊市○○路自樹林市往三
    重市方向在外側車道行駛，途經設有燈光號誌管制之環河路
    與中正路61巷交岔路口，原應注意該路口設有禁止左轉標誌
    ，禁止左轉路段不得迴車，而當時天候晴、日間自然光線、
    路面無缺陷、無障礙物之柏油路面、視距良好，並無不能注
    意之情事，詎其應注意，並能注意，竟疏未注意遵守規定，
    於綠燈前行後，隨即自環河路外側車道迴車至對向車道，適
    有上訴人之子張淵壽騎乘車牌號碼FXR-653 重型機車，亦沿
    環河路自樹林市往三重市方向，在該自用小客車左後方行駛
    。上訴人甫行迴轉，自用小客車左後車身，即與張淵壽之機
    車車頭發生碰撞，張淵壽身體撞擊自用小客車左後方車窗玻
    璃後落地，因慣性作用，身體彈落到緊臨自用小客車左前輪
    之駕駛座左前方地面。上訴人聽到碰撞聲響，立即腳踩腳煞
    車踏板，停住自用小客車，看到張淵壽緊靠自用小客車，躺
    在左前方地上。上訴人為下車處理，要將檔位排到停車檔，
    其應注意正確操作停妥車輛，以免車輛再度移動，並能注意
    而疏未注意，操作錯誤，誤踩油門踏板，未將車輛確實停妥
    ，反而使前輪轉向系統仍朝左（按車輛原在向左回車狀態停
    止）之自用小客車，以左旋角度繼續行進，致張淵壽身體下
    半部遭拖行並捲入卡在自用小客車底盤下，行駛至對向車道
    之路邊即臺北縣新莊市○○路61巷3 號正記冷凍廠前，始為
    上訴人踩下腳煞車踏板予以停住。路人報警並通知救護車前
    來，上訴人又過失未將車輛熄火，致救護車趕到現場，才由
    附近工廠提供堆高機將自用小客車抬起，將張淵壽救出，緊
    急送往行政院衛生署立臺北醫院（下稱臺北醫院）救治。惟
    張淵壽於送醫途中，即因全身多處（頸部、胸部、左下腹、
    左前臂）外傷與胸廓受壓迫窒息而死亡之事實，有臺北縣政
    府警察局新莊分局新莊交通分隊製作之道路交通事故現場圖
    、道路交通事故調查報告表(一)(二)、現場暨車損照片（見相驗
    卷第14頁至第28頁）、臺北醫院診斷證明書、相驗屍體證明
    書、驗斷書及勘驗筆錄、相驗照片（見相驗卷第13、36、37
    頁、第48頁至第52頁、第125 頁至第134 頁）可證，並經上
    訴人於警詢、檢察官訊問及刑事案件審理中，均坦承於上揭
    時、地，因駕駛車輛違規迴車，與張淵壽所騎乘機車發生碰
    撞，致張淵壽人車倒地（見相驗卷第5 、6 、35、110 、
    111 頁、刑事一審卷(二)第215 頁、第二審卷第91頁），於本
    院審理中亦不爭執，因過失肇事致張淵壽死亡；其上開行為
    又經臺灣板橋地方法院95年度重訴字第1 號、本院96年度上
    訴字第4513號判決上訴人過失致人於死罪確定在案，業據本
    院調閱各該卷證查核明確，被上訴人主張上訴人過失致其等
    之子張淵壽死亡之事實，自堪信為真實。
五、因故意或過失，不法侵害他人之權利者，負損害賠償責任；
    不法侵害他人致死者，對於支出醫療及增加生活上需要之費
    用或殯葬費之人，亦應負損害賠償責任；不法侵害他人致死
    者，被害人之父、母、子、女及配偶，雖非財產上之損害，
    亦得請求賠償相當之金額，民法第184 條第1 項前段、第
    192 條第1 項、第194 條亦定有明文。被上訴人係張淵壽之
    父母，上訴人因前述過失行為，致不法侵害張淵壽之生命權
    ，上訴人對被上訴人因此所受損害，依上述規定，自應負賠
    償之責。茲就被上訴人得請求賠償之金額，分述如下：
  (一)喪葬費用：
    被上訴人乙○○主張其因被害人張淵壽死亡，支出殯葬費用
    816,370 元，業據提出明細表1紙及收據影本10紙為證 （見
    附民卷第20-28 頁），上訴人對此不爭執（見本院卷第103
    頁反面），堪信為真。
  (二)扶養費：
    原審判決被上訴人乙○○、甲○○得請求之扶養費分別為
    120,963 元、218,862 元，兩造對此並不爭執，亦未上訴。
  (三)精神慰撫金部分：
    被上訴人主張其因本件事故，精神上受有極大痛苦，原審判
    決上訴人應各賠償慰撫金500 萬元（被上訴人於原審請求被
    上訴人應各賠償1,000 萬元，逾500 萬元部分，業經駁回確
    定），上訴人則抗辯：請求金額超過300 萬元部分過高等語
    。按慰藉金之多寡，應斟酌雙方之身分、地位、資力與加害
    之程度及其他各種情形核定相當之數額。其金額是否相當，
    自應依實際加害情形與被害人所受之痛苦及雙方之身分、地
    位、經濟狀況等關係決定之（最高法院85年度台上字第460
    號判決意旨參照）。本院斟酌：
    (1)被上訴人乙○○曾於東慧國際諮詢顧問股份有限公司、台
      安電機股份有限公司等多家公司擔任董事長、總經理等職
      ，現為台井科技股份有限公司董事長（見原審附民卷第40
      至46頁、本院卷第64-70 頁）；被上訴人甲○○則於臺北
      醫院擔任義工多年。
    (2)被害人張淵壽於94年7 月2 日發生車禍時，年僅34歲，係
      台大微生物學研究所博士班學生，曾任台大基因體研究中
      心研究員、國家衛生研究院研究員、台大鼻咽癌中心研究
      員、台大肝癌中心研究員、中央研究院分子生物研究所研
      究員（見原審附民卷第34至39頁），被上訴人為被害人張
      淵壽之父母，其等對張淵壽鍾愛之深厚，不言可喻。一場
      不應該發生的車禍，讓被上訴人老年遽然喪子，白髮人送
      黑髮人之痛至深且鉅，自堪認定。況被上訴人張明珠在臺
      北醫院擔任義工，張淵壽送到台北醫院時，在毫無預警毫
      無心裡準備的情況下，竟親自接待面目全非業已斷絕氣息
      的愛子，任憑張明珠如何呼喚如何不捨，換來的卻是一具
      冰冷的屍體，即使案發迄今已近3 年，被上訴人仍然走不
      出張淵壽死亡的陰影，在本院審理時，猶聲淚俱下泣訴這
      一段不願面對的事實，被上訴人二位年逾70歲老人家所受
      之苦，又豈是筆墨所得形容。
    (3)上訴人為圖一時之便，在禁止迴轉的路段冒然迴車，其行
      為原已無任何藉口得以卸責。甚者，上訴人初始被撞倒地
      所造成傷勢尚非嚴重，惟觀諸肇事後，上訴人駕駛之小客
      車K5-5055 車頭朝南偏西（右），停止於中正路61巷口；
      被害人騎乘之FX R-653機車左倒、車頭朝西偏南，停止於
      北端分向限制線（雙黃線）以南約2 公尺處。機車後（東
      ）端路面遺有刮地痕與落土，再往西則有血跡拖痕4.8 公
      尺，延伸至小客車後端、前輪底盤處（見相驗卷第14頁道
      路交通事故現場圖），上訴人撞擊被害人倒地時，車輛正
      往左後迴車，停止時輪胎係呈往左偏之狀態，嗣繼續前進
      ，自用小客車又以左迴車方向行進，致躺在地上之被害人
      身體下半部自車輛左前輪後之車身左側伸入小客車底盤下
      ，遭左轉彎小客車底盤勾動，被害人之身體即局部往轉彎
      外徑滑動，並遭拖行4.8 公尺。原來已經停止之車輛，竟
      因上訴人所稱緊張、慌亂下，操作有誤，發生誤踩油門之
      致命錯誤（見原審卷第94頁刑事判決）繼續行駛，終致被
      害人卡在車輛底盤下遭拖行，受有全身多處（頸部、胸部
      、左下腹、左前臂）外傷與胸廓受壓迫窒息死亡；上訴人
      停車後，又未將車輛熄火，造成被害人股溝、腹側部及季
      肋部受有灼傷（見刑事相驗卷第25頁）等一連串過失行為
      ，致釀成年輕有為之生命無端殞落，上訴人過失之程度及
      造成之損害，均屬至為嚴重的之加害手法。
    (4)惟，上訴人自稱高商補校畢業，目前無業；其名下有板橋
      市、樹林市房屋各1 幢，板橋市○○段土地持分比例0.01
      114 ；於91至93及95年度分別有板橋商業銀行股份有限公
      司、美商仙妮蕾德股份有限公司台灣分公司等股利憑單、
      其他所得、執行業務、營業所得等給付總額僅242,788 元
      、316,445 元、229,310 元、99,977元之財產所得，有財
      產所得資料清單、本院依職權調閱之稅務電子閘門財產所
      得調件明細表附卷可證（見本院卷第38-41頁、第114-115
      頁）；上訴人於本院審理時已表達和解誠意，願將其名下
      價值約800 萬元之不動產出售，用以給付本件賠償金額，
      及上訴人尚有一罹患精神官能性憂鬱症之女（見本院卷第
      110 頁）須人照料等情狀。
    (5)綜上，本院認被上訴人二人得請求之慰撫金，各以450 萬
      元為適當，逾此部分不應准許。
  (四)綜上所述，被上訴人乙○○所受損害數額共計5,437,333 元
    （816370＋120963＋0000000＝0000000），被上訴人甲○○
    所受損害數額共計4,718,862 元（218862＋0000000＝
    0000000 ）。
七、又按強制汽車責任保險法因汽車交通事故死亡之請求權人，
    為受害人之遺屬，其第一順位為被害人之父母、子女及配偶
    。同一順位之遺屬有數人時，按人數平均分配保險給付或補
    償。保險人於被保險汽車發生汽車交通事故時，依本法規定
    對請求權人負保險給付之責。保險人依本法規定所為之保險
    給付，視為被保險人損害賠償金額之一部分；被保險人受賠
    償請求時，得扣除之。查：
    (一)被上訴人已領取系爭汽車所投保強制汽車責任險之保險人
      申請強制汽車責任險理賠金共150 萬元，此經上訴人陳明
      在卷，復為被上訴人所不爭執，揆諸前開說明，上訴人所
      受領之保險金應視為加害人或保險損害償金額之一部分，
      從而，被上訴人乙○○得請求之損害數額應為4,687,333
      元（0000000 －0000000/2 ＝0000000） ，被上訴人甲○
      ○得請求之金額為3,968,862 元（0000000 －0000000/2
      ＝0000000） 。
    (二)被上訴人雖主張：上訴人遲於準備程序終結後，始提出此
      部分之抗辯，不應准許云云。惟，上訴人於本院97年4 月
      30日準備程序時，已提出被上訴人領取強制責任保險金
      150 萬元之抗辯，有當日之筆錄可證（見本院卷第104 頁
      ），被上訴人所為上述主張，尚難採信。
    (三)上訴人另抗辯：被上訴人另申領上訴人駕駛汽車之第三人
      意外險，可再領50萬元一節，被上訴人否認已領取該款項
      ，上訴人亦陳稱該50萬元被上訴人未領取（見本院卷第
      155 頁反面）。被上訴人既未領取上訴人駕駛汽車之第三
      人意外險之50萬元，則上訴人抗辯本案賠償金額應再扣減
      50萬元云云，即無足取。
五、綜上所述，被上訴人二人依據侵權行為法律關係請求上訴人
    應給付被上訴人乙○○4,687,333 元，給付被上訴人甲○○
    3,968,862 元，暨均自起訴狀繕本送達上訴人翌日起，即96
    年1 月30日起，均至清償日止，按週年利率百分之5 計算之
    利息，即無不合，應予准許。逾此所為請求，為無理由，應
    予駁回。原審就超過上開應准許部分，為上訴人敗訴之判決
    ，並為假執行之宣告，自有未洽。上訴意旨就此部分指摘原
    判決不當，求予廢棄改判，為有理由，爰將原判決此部分廢
    棄，改判如主文第2 項所示。至於上開應准許部分，原審判
    命上訴人給付，並為假執行之宣告，核無違誤，上訴意旨，
    就此部分，仍執陳詞，指摘原判決不當，求予廢棄，為無理
    由，應駁回其上訴。
六、本件事證已臻明確，兩造其餘攻擊、防禦方法及未經援用之
    證據，經本院審酌後認對判決結果不生影響，爰不一一論列
    ，附此敘明。
七、據上論結，本件上訴為一部有理由，一部無理由，依民事訴
    訟法第450 條、第449 條第1 項、第79條但書、第85條第1
    項前段，判決如主文。
中    華    民    國    97    年    6     月    17    日
                    民事第十五庭
                        審判長法  官  林恩山
                              法  官  郭松濤
                              法  官  陳雅玲
正本係照原本作成。
如不服本判決，應於收受送達後20日內向本院提出上訴書狀，其
未表明上訴理由者，應於提出上訴後20日內向本院補提理由書狀
（均須按他造當事人之人數附繕本）上訴時應提出委任律師或具
有律師資格之人之委任狀；委任有律師資格者，另應附具律師資
格證書及釋明委任人與受任人有民事訴訟法第466 條之1 第1 項
但書或第2 項（詳附註）所定關係之釋明文書影本。
中    華    民    國    97    年    6     月    17    日
                              書記官  葉國乾
附註：
民事訴訟法第466條之1（第1項、第2項）：
對於第二審判決上訴，上訴人應委任律師為訴訟代理人。但上訴
人或其他法定代理人具有律師資格者，不在此限。
上訴人之配偶、三親等內之血親、二親等內之姻親，或上訴人為
法人、中央或地方機關時，其所屬專任人員具有律師資格並經法
院認為適當者，亦得為第三審訴訟代理人。


司法院資訊處製作；財團法人民間司法改革基金會備份。
